臺灣高雄地方法院民事判決　　　　　　　　　　　　九十三年度訴字第一五一九號
　　原　　　告　丙○○香港上海豐銀行股份有限公司
　　法定代理人　乙○○
　　訴訟代理人　甲○○
　　送達代收人　戊○○
　　被　　　告　賀照穎
　　被　　　告　丁○○
　　　　　　　　　　　　　　.
當事人間塗銷所有權移轉登記等事件，本院於民國九十三年八月三十一日言詞辯論終
結，判決如下：
    主    文
確認被告賀照穎與被告丁○○於民國九十二年九月二十四日就被告賀照穎所有坐落高
雄市○○區○○段一八七地號土地及其上門牌號碼高雄市○○區○○路五六號五樓建
物所為之贈與行為無效。
被告丁○○應將前項土地及建物之所有權回復登記於被告賀照穎。
訴訟費用由被告負擔。
    事實及理由
一、本件被告經合法通知，未於言詞辯論期日到場，核無民事訴訟法第三百八十六條
    各款所列情形，爰依原告聲請，由其一造辯論而為判決。
二、原告主張：被告賀照穎前於民國八十八年一月十八日與伊訂立信用卡使用契約，
    並領用伊所發行，卡號0000－0000－0000－0000號、0000
    －0000－0000－0000號之威士卡、萬事達卡，依約賀照穎即得持上
    開兩信用卡於特約商店簽帳消費，並應於當期繳款截止日前，向伊清償或以循環
    信用方式繳付最低應繳金額。嗣賀照穎僅依約繳款至九十二年九月十九日，嗣未
    再繳納，計尚欠消費款新台幣（以下同）五十五萬六千一百三十九元，及自伊實
    際撥付各筆帳款之日起至清償日止，以年息百分之十九．九二九計算之利息，暨
    按月以二百元計算之違約金未償，伊乃於九十二年十月二日向台灣台北地方法院
    （以下簡稱台北地院）訴請賀照穎給付上開消費款、利息及違約金，並於九十二
    年十二月八日獲致勝訴判決確定。詎賀照穎為避免其所有坐落高雄市○○區○○
    段一八七地號土地及其上門牌號同區○○路五六號五樓房屋（以下簡稱系爭房地
    ）被伊查封，竟於九十二年九月二十四日將系爭房地無償贈與其夫即被告丁○○
    ，且於同年十月二十九日完成所有權移轉登記，而賀照穎將系爭房地無償贈與丁
    ○○後，已無其他財產可供伊求償，顯見賀、黃二人所為上開贈與行為及所有權
    移轉行為，係為逃避伊債權之執行，為通謀虛偽意思表示，依民法第八十七條第
    一項規定，應為無效，伊自得依民法第二百四十二條之規定，代位請求丁○○將
    系爭房地之所有權回復登記予賀照穎；又賀、黃二人所為係有害於伊之前述債權
    ，伊亦得依民法第二百四十四條第一項、第四項規定，請求撤銷上開贈與之債權
    行為及所有權移轉登記之物權行為，且請求丁○○將系爭房地所有權登記回復原
    狀等語。並先位聲明：(1)確認被告二人於九十二年九月二十四日就系爭房地所為
    之贈與行為無效。(2)丁○○應將系爭房地所有權回復登記於賀照穎。備位聲明：
    (1)賀照穎就系爭房地於九十二年九月二十四日所為贈與丁○○之債權行為及於同
    年十月二十九日所為移轉所有權之物權行為應予撤銷。(2)丁○○應將系爭房地所
    有權回復登記於賀照穎。
三、按表意人與相對人通謀而為虛偽意思表示者，其意思表示無效，民法第八十七條
    第一項前段定有明文。而所謂通謀虛偽意思表示，係指表意思與相對人雙方故意
    為不符真意之表示（最高法院五十年台上字第四二一號、五十一年台上字第二一
    五號判例參照）。經查：
（一）原告就其主張被告二人於九十二年九月二十四日就系爭房地所為之贈與行為係
      屬通謀虛偽意思表示之事實，業據提出台北地院九十二年度訴字第四九一九號
      確定民事判決、土地暨建物登記謄本、財政部台北市國稅局財產歸屬資料清單
      、九十一年度綜合所得稅各類所得資料清單及戶籍謄本為證。
（二）而經本院調取台北地院上開民事事件全卷核閱，被告賀照穎係於九十二年九月
      十九日最後一次繳付信用卡消費款，原告於九十二年十月二日起訴請求其給付
      欠款，經台北地院定期於同年十一月四日言詞辯論，賀照穎於同年十月十五日
      收受起訴狀及開庭通知書各節，有還款明細、起訴狀及送達證書附於該卷可稽
      。又經本院向財政部高雄市國稅局左營稽徵所函調被告賀照穎八十八年度起至
      九十一年度之綜合所得稅核定資料及九十一年度至九十二年度各類所得清單暨
      財產歸屬資料清單結果，賀照穎於八十八年度、八十九年度之年收入分別約為
      五十五萬餘元、七十四萬餘元，於九十年度、九十一年度銳減為約二十萬元、
      三十四萬元，尚不及前兩年度年收入之二分之一；又其名下並無任何存款資料
      ，且於移轉系爭房地予丁○○後，名下即無其他不動產，僅剩市值約五萬元之
      股權投資等情，亦有該所九十三年七月二十二日財高國稅左服字第０九三００
      ０九０四二號函在卷可佐。
（三）綜上，以賀照穎之財務狀況於九十年起即行惡化，迨至九十二年九月十九日已
      無力繳付信用卡最低應繳金額，而旋於同年月二十四日將系爭房地贈與其夫丁
      ○○，並於同年十月十五收受上開事件起訴狀及開庭通知書後，迅於同年十月
      二十九日辦畢系爭房地之所有權移轉登記，且其名下再無其他資產可供清償債
      務等財產變動經過、時點等情觀之，足認賀照穎係於欠負信用卡消費款、預見
      原告將循訴訟途徑取得執行名義之際，為圖避免其名下唯一可供取償之系爭房
      地遭受強制執行，而與其夫丁○○故意互為不符真意之贈與、受贈意思表示，
      並據以辦理所有權移轉登記，以達脫產之目的。是以，原告主張被告二人於九
      十二年九月二十四日就系爭房地所為之贈與行為係屬通謀虛偽意思表示，自堪
      信為真實。
四、從而，原告請求確認被告二人前揭贈與行為係無效，自屬有據。末按，債務人怠
    於行使其權利時，債權人因保全債權，得以自己之名義，行使其權利，民法第二
    百四十二條前段亦有明文。被告賀照穎、丁○○之前揭贈與行為既屬無效，則系
    爭房地所有權之移轉登記行為即欠缺變動事由，而應回復登記為賀照穎所有。又
    賀照穎既係虛偽將系爭房地所有權移轉登記予丁○○，自無從期待其向丁○○行
    使回復請求權，則原告基於債權人地位，代位賀照穎請求丁○○辦理系爭房地所
    有權之回復登記，洵屬有據，應予准許。至原告先位之訴既經本院認係有理由，
    本院即毋庸再就其備位之訴予以審究，併此敘明。
五、結論：本件原告之訴為有理由，依民事訴訟法第三百八十五條第一項前段、第七
    十八條、第八十五條第一項，判決如主文。
中　　　華　　　民　　　國　　九十三　　年　　九　　月　　十六　　　　　日
　　　　　　　　　　　　　　　　　　臺灣高雄地方法院民事第一庭
~B法　　　官    甯　馨
右為正本係照原本作成。
如不服本判決，應於送達後廿日內，向本院提出上訴狀並表明上訴理由，如於本判決
宣示後送達前提起上訴者，應於判決送達後十日內補提上訴理由書（須附繕本）。
中　　　華　　　民　　　國　　九十三　　年　　九　　月　　十六　　　　　日
~B法院書記官　　林麗文
